【裁判字號】    98,簡上,17
【裁判日期】    990210
【裁判案由】    確認租賃關係存在
【裁判全文】
臺灣臺東地方法院民事判決              98年度簡上字第17號
上  訴  人  丙○○
            乙○○
上列  共同
訴訟代理人  陳信伍律師
被  上訴人  臺東縣政府
                      設臺東縣臺東市○○路276號
法定代理人  丁○○    住同上
訴訟代理人  劉秀真律師
上列當事人間確認租賃關係存在事件，上訴人對於本院臺東簡易
庭於中華民國98年4月30日97年度東簡字第143號第一審判決提起
上訴，經本院於99年1月20日言詞辯論終結，判決如下：
    主    文
原判決廢棄。
確認上訴人與被上訴人間於民國九十四年八月三日所簽訂之臺東
縣公有耕地租賃契約有效存在。
第一審及第二審訴訟費用共計新臺幣貳仟伍佰元應由被上訴人負
擔。
    事 實 及 理 由
壹、程序部分：
    本件被上訴人之法定代理人於本審訴訟程序中由鄺麗貞變更
    為丁○○等情，業經訴訟代理人於審理程序時聲明承受訴訟
    在案，核與民事訴訟法第175條第1 項、第176條規定相符，
    應准其承受訴訟，合先敘明。
貳、實體部分：
一、上訴人於原審主張：上訴人與被上訴人於民國91年間就臺東
    縣臺東市○○段10-30、10-31、10-101、10-102、10-103地
    號等土地訂定公有耕地租賃契約，租期自91年3 月13日起至
    92年12月31日止，俟租期屆滿前，上訴人旋即申請續約，經
    被上訴人實地現場勘查後，始於94年8月3日續約（下稱系爭
    租約），承租標的為臺東段10-30及10-31地號土地（下稱系
    爭土地），租賃期間回溯自93年1月1日起算並至98年12月31
    日為止。被上訴人欲收回系爭土地興建美術館，乃於94 年3
    月28日製作農作物及地上物補償清冊，並且發函通知上訴人
    ，訴外人即被上訴人之課長戊○○告以系爭土地已實施查估
    完畢不得再行耕作，上訴人即未自任耕作，詎料被上訴人竟
    以此為由而於97年1 月30日發函終止系爭租約。被上訴人之
    舉有違誠信原則等語，為此，提起本件訴訟。上訴人於本審
    補充陳述：(一)被上訴人94年3 月29日府文視字第0943009985
    號以發放地價補償費及地上物救濟金為要旨之函文內容，受
    文者僅記載為訴外人甲○○，並未記載上訴人等姓名，係因
    被上訴人實施查估時，上訴人因故無法到場，遂委託甲○○
    到場協助之故。原審以上開函文受文者非上訴人，據此認定
    被上訴人未必有收回系爭土地之表示，似嫌速斷。(二)被上訴
    人查估之前，上訴人均有自任耕作事實，嗣因被上訴人欲收
    回系爭土地興建美術館之用，上訴人始未自任耕作。(三)戊○○當時擔任被上訴人之課長，應屬有權代表被上訴人之人，
    原審認無調查必要，恐有違誤等語。
二、被上訴人則以：上訴人於訂定系爭租約後，未自任耕作，依
    系爭租約第10點之約定，系爭租約無待終止，即已當然向後
    失其效力，租賃關係因而歸於消滅。如上訴人主張有自任耕
    作之事實，應由其負舉證責任；但上訴人於原審自認其於簽
    約後，因有正當理由未自任耕作，然上訴人對於其有何正當
    理由，未能舉證實說。另上訴人亦未能證明被上訴人於簽約
    時曾對其表示欲收回系爭土地或告知其不得耕作之意。此外
    ，戊○○並無代表被上訴人之資格，又系爭租約之管理及發
    放救濟金等均非其主管業務，亦證其無權向上訴人表示意見
    。且被上訴人所屬文化局發函內容並無「不得種植」之記載
    。此外，查估作業時間為94年3 月之前，兩造訂定系爭租約
    時間為94年8月3日，上訴人即應依照租約約定自任耕作，不
    得以訂定系爭租約之前所生事由主張，故上訴人執此為由並
    非合理。且如有收回系爭土地之計畫，何需再與上訴人訂定
    系爭租約等語置辯。
三、本件原審對於上訴人之請求，判決原告之訴駁回。訴訟費用
    由原告負擔。上訴人不服提起本件上訴，並聲明：(一)原判決
    廢棄。(二)確認上訴人與被上訴人間於94年8月3日所簽訂之臺
    東縣公有耕地租賃契約有效存在。被上訴人則聲明：上訴駁
    回。
四、兩造不爭執事項：
  (一)兩造於94年8月3日訂立系爭租約，約定被上訴人出租系爭土
    地予上訴人，租賃期間回溯自93年1月1日起至98年12月31日
    止。
  (二)上訴人於訂立系爭租約後，至被上訴人發函終止系爭租約前
    ，不為耕作。
五、本院得心證之理由：經協議並簡化兩造爭執事項為被上訴人
    主張系爭租賃契約不存在，有無理由？析述如下。
(一)按承租人應自任耕作，並不得將耕地全部或一部轉租於他人。
  承租人違反前項規定時，原訂租約無效，得由出租人收回自行
  耕種或另行出租。耕地租約在租佃期限未屆滿前，非有一、承
  租人死亡而無繼承人時。二、承租人放棄耕作權時。三、地租
  積欠達兩年之總額時。四、非因不可抗力繼續一年不為耕作時
  不得終止；耕地三七五減租條例（下稱本條例）第16條第1 項
  及第2項、第17條第1項分別定有明文。由上開條文可知，承租
  人不耕作之態樣有未積極自任耕作及消極不耕作二類。未積極
  自任耕作之例者，如將土地非供耕作使用、或轉讓部分土地予
  他人耕作者等屬之。兩類態樣之要件及法律效果各異，在未積
  極自任耕作者為無效；在消極不耕作者則為終止契約，不應將
  兩者混為一談。查被上訴人於97年1月30日府財產字第0973003
  243號函文敘明依本條例第16 條規定終止租約等記載，即有混
  淆上開兩類態樣之情，如被上訴人認上訴人有違反本條例第16
  條第1 項者，則不待終止即生無效之法律效果，自無庸發函表
  示終止之意思表示。但被上訴人既發函為終止租約之意思表示
  ，即表示上訴人所違反者應為本條例第17條第1 項之規定，此
  際，被上訴人應敘明上訴人該當何款所示之情。職是，依原審
  調查結果，兩造協議簡化之爭點應屬消極不耕作類型，故兩造
  自應就此攻擊防禦，從而，被上訴人抗辯訴外人葉聰祈無權占
  有臺東段10-3 1地號土地云云即與本件爭點無涉。況被上訴人
  執以葉聰祈出具訴外人張福（上訴人丙○○之被繼承人）之同
  意書所載地號為臺東段10-103地號土地，亦非本件爭執之臺東
  段10-31地號土地等情，亦有本院96年度訴字第31 號判決影本
  附卷可稽（見原審卷第15-19 頁），足證上訴人丙○○之被繼
  承人張福並未同意葉聰祈使用系爭土地屬實，綜上，被上訴人
  抗辯葉聰祈占有乙節即屬無據，洵無可採。
(二)次按由自己之行為表示以代理權授與他人，或知他人表示為其
  代理人而不為反對之表示者，對於第三人應負授權人之責任。
  但第三人明知其無代理權或可得而知者，不在此限。權利之行
  使，不得違反公共利益，或以損害他人為主要目的。行使權利
  ，履行義務，應依誠實及信用方法；民法第169條及第148條分
  別定有明文。經查：
1.上訴人主張消極不耕作係因被上訴人興建美術館進行查估作業
  後，被上訴人課長戊○○告以不得再行耕作等語，業據提出台
  東美術館新建工程用地（區塊D）地上物清冊及農作物補償（
  含救濟金）清冊為證，核予被上訴人提出之文件相符（見原審
  卷第118頁、本院卷第68頁、第82-83頁）。足證被上訴人因興
  建美術館進行實地查估乙節屬實。
2.其次，證人甲○○到庭證述：「....95年縣政府有公文給我，
  說補償費簽名的問題，這是我第二次見到戊○○，我問他縣政
  府何時要徵收土地，他用台語說依照法令規定，查估之後，你
  們佃農不可以再耕作。美術館要蓋是隨時的事，不可以種植」
  等語。證人戊○○到庭證稱：「（問：證人有無辦理台東美術
  館新建工程用地（區塊D ）之查估作業？查估時間為何？有無
  到現場實地查估？）當時我是在臺東縣政府文化局視覺藝術課
  課長，查估時間，我們是在94年3 月份。有到現場實際查估。
  但是我不是主辦人。（問：原審卷第118頁、119頁是否為當時
  查估的結果？）以縣政府的整個查估工作的運作，他是由地政
  單位作主導的，農作物的部分由農業局，建築物的部分由工務
  局，我們是需地單位，所以我們就會同主辦單位一同辦理，清
  冊為地政局提供，因為農業局及工務局提供資料給地政局彙整
  。（問：證人是否表示查估後，相關土地不得使用？）根據土
  地法及土地相關規定，被徵收的土地在公告後，土地使用人不
  得在該土地增加種植。（問：證人何時告知上開事情？）94年
  3 月份現場查估時，就告知農民不是只有我這樣講，所有查估
  的人員都會這樣講，所以我是依照法令的規定向他們說明，因
  為他們在查估之後，新種植的作物，政府也不會發救濟金」等
  語。互核上開二位證人證詞，堪信證人戊○○確曾對外表明土
  地經查估後不得繼續種植之情無訛。
3.查行政機關係指具有單獨法定地位組織，得對外表示意思，從
  事公共事務者屬之，如無單獨法定地位者如內部單位之類，自
  不得對外表示意思，此觀行政程序法第2條第2項規定至為灼然
  。申言之，行政機關為求服務民眾及追求績效，以分層分工之
  方式組織化，藉由上下隸屬界定權責劃分，由於管理事務之繁
  易，人事員額即需因應調整，復因唯有行政機關始可對外行文
  ，故一般民眾無從知悉行政機關內部之權責劃分。內部單位雖
  無對外表示意思之權力，但非無代理之可能，蓋以代表與代理
  係屬二事，公務機關訂定公法契約或私法契約，時以承辦單位
  主管或職員處理乃實務常態，此際，承辦人員即屬代理人應無
  疑義。職是，被上訴人為辦理查估作業，指派轄下各相關單位
  之文化局、農業局、工務局或地政局等人員到場，渠等未必表
  明所屬內部單位，外人自無從得知，就一般民眾認知，渠等既
  屬被上訴人職員，承被上訴人之意，本於職責至現場查估，故
  被上訴人之行為已足使他人相信渠等有代理權，估不論被上訴
  人抗辯戊○○有無代理權是否可採，本件就外觀而言，均已成
  立表見代理無疑。其次，觀諸被上訴人前開終止租約之函文，
  僅有「臺東縣政府」之名義，系爭租約之放租機關亦同，均無
  記載承辦單位等情。再者，依被上訴人歷來所發之函文，承辦
  人有訴外人宋玉梅（見原審卷第5頁）、廖偉村（見原審卷第1
  3 頁）、許孟華（見本院卷第14頁）等，均未顯示承辦單位，
  上訴人自無從知悉承辦單位為何。況承辦人時有更動，就民眾
  而言，其所重者為該人是否為被上訴人所屬職員，質言之，業
  務分工為被上訴人內部職務分配事務，與一般民眾無涉，被上
  訴人辯以內部組織分工將致大眾無所適從，且被上訴人起始亦
  未明示承辦單位，其後始抗辯戊○○非承辦單位人員云云，非
  但有違常情認知，亦有違民法第148條第2項之誠實信用原則。
  被上訴人上開抗辯，殊無可採。
4.末查，被上訴人於訂定系爭租約後之95年10月14日函詢辦理地
  上物補償時發現受補償人與耕地承租人不符之函文，說明欄內
  「台端承租本府代管公有耕地臺東段地號10-30、10-352、10-
  53 3、10-31、10-534，現今『因興建美術館之故』辦理終止
  租賃關係」等記載（見本院卷第14頁），足見被上訴人當時即
  有因興建美術館而終止租約辦理補償之計畫，從而，被上訴人
  抗辯終止系爭租約與美術館興建無關，委難採信。
5.至被上訴人抗辯如有收回系爭土地之計畫，何需再與上訴人訂
  定系爭租約云云。被上訴人自承辦理美術館興建涉及單位非僅
  單一，蓋以興建美術館政策涉及預算、財產處分等，除被上訴
  人外，臺東縣議會亦有決策權，故訂定系爭租約與興建美術館
  分屬不同層級事務，所屬單位或機關各異。綜上，被上訴人前
  揭抗辯均屬無據，委無可採。
6.綜上各節，上訴人主張因被上訴人興建美術館以及所屬職員告
  以查估後不得再行種植等語堪認可信。從而，上訴人主張有正
  當理由消極不耕作等語洵堪可採。被上訴人主張系爭租約不存
  在云云即無可取。
(三)原審駁回上訴人原審之訴，容有未合。上訴意旨指摘原判決為
  不當，求予廢棄改判，為有理由，應由本院予以廢棄，並改判
  如主文第2、3項所示。
六、本件事證已臻明確，兩造其餘之攻擊防禦方法及舉證，核與
    判決無影響，爰不一一論述，併此敘明。
七、本件訴訟費用2,500元，應由被上訴人負擔。
八、據上論結，本件上訴為有理由，依民事訴訟法第436條之1第
    3項、第450條、第78條、第87條第1項，判決如主文。
中    華    民    國    99    年    2     月    10    日
                  民事庭  審判長法  官  李芳南
                                法  官  陳谷鴻
                                法  官  傅曉瑄
以上正本係照原本作成。
如對本判決上訴，須於判決送達後20日，以其適用法規顯有錯誤
為理由，內向本院提出上訴狀，同時表明上訴理由；如已於本判
決宣示後送達前提起上訴者，應於判決送達後10日內補具上訴理
由（均須按他造當事人之人數附繕本），經本院許可後（其許可
以訴訟事件所涉及之法律見解具有原則上之重要性者為限），逕
送最高法院。
中    華    民    國    99    年    2     月    10    日
                                書記官  莊惠如

司法院資訊處製作；財團法人民間司法改革基金會備份。
